臺灣高等法院高雄分院刑事判決
111年度上易字第182號
上  訴  人  臺灣橋頭地方檢察署檢察官
被      告  劉光倫




上列上訴人因被告詐欺案件，不服臺灣橋頭地方法院110年度訴
字第95號，中華民國111年3月11日第一審判決（起訴案號：臺灣
橋頭地方檢察署109年度偵緝字第379號、第381號），提起上訴
，本院判決如下：
    主  文
原判決關於詐欺得利部分（判決劉光倫無罪）撤銷。
劉光倫犯詐欺得利罪，處拘役伍拾日，如易科罰金，以新臺幣壹
仟元折算壹日。未扣案之犯罪所得新臺幣7800元沒收，於全部或
一部不能沒收或不宜執行沒收時，追徵其價額。
    事實及理由
壹、犯罪事實：劉光倫在無足夠還款能力、亦無還款意願的情形
    下，基於意圖為自己不法所有而詐欺得利的犯罪故意，於民
    國108 年12月2 日凌晨3 點多，在高雄市○○區○○路000 號的
    萊爾富超商內，向店員林健好謊稱其會於半小時後前來還款
    ，委請林健好在「金果數位9188系統」先代為儲值，致林健
    好陷於錯誤，於同日凌晨3點21分、25分，分2筆為其完成儲
    值新臺幣（下同）3000元、4800元，劉光倫因此詐得儲值利
    益7800元，並留下記載姓名為「劉侊偉」及聯絡電話為「00
    00000000」的紙條給林健好後離去。之後因劉光倫未依約前
    來還款，且經林健好以電話及簡訊催促還款，劉光倫均不願
    處理，林健好方發現受騙。
貳、證據能力：本件作為證據使用的相關審判外陳述，經檢察官
    、被告劉光倫在本院審判程序中同意有證據能力（本院卷第
    68頁）。本院並考量這些陳述作成時的情況正常，所取得的
    過程也沒有瑕疵，且與本案相關的待證事實具有關連性，並
    依法踐行調查證據程序，基於尊重當事人對於傳聞證據的處
    分權，及證據資料越豐富越有助於真實發現的理念，故認作
    為證據應屬適當，依照刑事訴訟法第159 條之5 第1項的規
    定，這些審判外的陳述都具有證據能力。
參、認定犯罪事實所憑之證據及其認定的理由
一、被告對於犯罪事實的意見：被告坦承有於前述時、地，要求
    告訴人林健好代為儲值7800元，而於留下記載前述資料的紙
    條，並允諾會隨即還款後離去該超商，卻至今仍未依約還款
    給告訴人等事實，但否認有詐欺犯行，辯稱：案發當時，我
    是跟告訴人說，要等我做完當天賣菜的工作後，才能還錢給
    他，沒想到告訴人過沒多久就打電話去報警，我知道此事之
    後，一時生氣，想說告訴人既然已經報警了，就等警察找上
    門再處理，才會沒有還錢給告訴人。又「劉侊偉」是我在FB
    上的名字，當時我在外習慣用這個名字，且「0000000000」
    也是以我自己名義申請的電話，我並沒有詐騙告訴人。
二、本件依據下列各項證據，可以證明被告有犯罪事實欄所載的
    犯罪行為：
　㈠被告在警詢、偵查、原審及本院審理中的供述：證明前述被
    告所坦承的事實。
　㈡告訴人在警詢、偵查及原審審理中的陳述（警卷第11至14頁
    、偵1卷第33至36頁、原審訴卷第166至170頁）：證明本案
    全部犯罪事實。
　㈢萊爾富便利商店包你發-熊讚服務繳款憑單（警卷第25頁）：
    證明告訴人有為被告在「金果數位9188系統」代為儲值3000
    元、4800元之事實。
　㈣被告所使用0000000000號（偵1卷第51至59頁）、0000000000
    號（偵1卷第45至49頁）門號、告訴人所使用0000000000號
    門號（偵1卷第27至29頁）於案發當日之通聯紀錄；告訴人
    傳送簡訊至被告所使用0000000000號門號的截圖畫面（偵1
    卷第41頁）：證明告訴人於案發當日曾多次以撥打電話、發
    送簡訊方式促使被告還款之事實。
三、被告雖然以前述辯解否認犯行，然而：
　㈠依據被告於本院審理中供稱，其於案發當時，預計用以清償
    告訴人前述款項的來源，乃是其於當天稍後前往從事賣菜工
    作的收入（本院卷第72頁），可知被告於案發當時，身邊並
    無足夠現款可以直接清償前述7800元的儲值金額。再者，被
    告於原審審理中供稱：我請林健好幫我儲值完之後，我就回
    美濃區光明街38號的居所，然後（清晨3、4點左右）直接開
    車去屏東九如的果菜市場賣四季豆，車程約40分鐘，直到早
    上8點半左右，才又返回上述居所（原審訴卷第226頁）。然
    而，被告自承有使用0000000000號門號（原審訴卷第227頁
    ），也承認有收到告訴人傳送到0000000000號門號的簡訊（
    本院卷第69、72頁），可知0000000000號門號也是被告所使
    用。而依據0000000000號、0000000000號門號的通聯紀錄，
    前者於案發當天上午4點07分、40分、48分、54分、5點56分
    、58分，均有通聯紀錄，之後直至當天下午3點16分，才另
    有通聯紀錄，而其當天上午的通聯基地台位置，都在高雄市
    美濃區龍肚街（偵1卷第55頁）；後者則於當天上午5點05分
    、10分、13分、16分、19分、21分、24分、30分、33分、35
    分、37分、38分、8點48分，均有通聯紀錄，而通聯基地台
    位置則均是在高雄市美濃區的中華路及龍肚街（偵1卷第46
    至47頁）。由上述通聯情形可知，被告於案發當日上午4點
    多將近上午6點，其所在位置都是在高雄市美濃區，根本未
    有前往屏東九如果菜市場的情形，足認被告陳稱其當時有賣
    菜工作的收入，並非事實。則在被告於案發當時並無足夠現
    款可為清償，且又無工作收入的情形下，已可論認被告是在
    無足夠還款能力的狀況下，委請告訴人為前述代為儲值的行
    為。
　㈡依據告訴人所述，被告委請其代為儲值時，是向其陳稱會於
    半小時後還款（警1卷第13頁），而被告於偵訊（偵2卷第64
    頁）、原審審理時（原審訴卷第63頁），也為相同陳述，故
    被告於本院審理中改口辯稱：我是跟告訴人說，要等我做完
    當天賣菜的工作，才能還錢給他（本院卷第72頁），顯不可
    採。而如前所述，被告於案發當時並無足夠現款可為清償，
    又無工作收入，在此情形下，其卻向告訴人表示會於半小時
    後還款，則其於委請告訴人代為儲值時，是否確有還款的意
    願？已經令人感到十分懷疑。
　㈢被告雖辯稱：案發當天，在我從屏東九如果菜市場要回家的
    途中，我有接到派出所的電話，問我是否有去萊爾富超商儲
    值但錢還沒有給，叫我趕快去付錢。我接到警察的電話後，
    覺得有點生氣，想說告訴人都報警了，我為何還要過去還錢
    ，才會沒有還錢給告訴人（原審訴卷第226頁）。然而，被
    告辯稱其案發當天有至屏東九如果菜市場工作部分，與卷證
    資料並不相符，已如前述；且依據被告所使用之前述2個門
    號的通聯紀錄所示，警方人員於案發當天上午，並無撥打電
    話聯絡被告的情形，而是於案發當日下午6點32分，才由美
    濃分駐所以00-0000000號電話（美濃分駐所電話號碼參見警
    1卷第27頁）撥打0000000000號門號給被告（偵1卷第45至59
    頁）。綜上事證可知，被告所稱獲知告訴人報案的過程，與
    事實並不相符，且被告是超過承諾還款期間一段時間後，才
    知道告訴人報警處理的事情，故被告並非因獲知告訴人報案
    ，才改變心意而不願還款。再者，就一般人的正常反應而言
    ，若一開始有依約還款的意願，之後因為有事耽擱或還款能
    力因發生意外狀況而有所減損，在獲知被害人報警的狀況下
    ，當會設法立即處理或向被害人說明原委，以避免造成誤會
    、涉犯刑責，故被告辯稱其是獲知告訴人報警後才改變初衷
    、不願還款，亦與常情不符，更加證明被告所辯難以採信。
    此外，被告於案發當日下午6點32分，既然已經接到警方來
    電，則若如其所辯，是要等到警方找上門再處理此事，自應
    於接獲來電當天就前往美濃分駐所向警方說明，被告卻是於
    因另案接受觀察、勒戒時，才經警方人員前往高雄戒治所向
    其瞭解本案發生過程（警1卷第5頁，時間為108年12月31日
    ），由此也可證明被告所言不實。
　㈣依據告訴人所為陳述（警1卷第13頁、偵1卷第34至35頁、原
    審訴卷第168至170頁）及前述二、㈣所示證據，告訴人於案
    發當日曾多次以撥打電話、發送簡訊方式促使被告還款，但
    被告均未給予正面回應、之後甚至拒接電話；再佐以被告於
    案發當日就接獲警方來電，仍不願依約清償，亦未至美濃分
    駐所說明原委。而此等情形，均與一般「原有還款意願，之
    後因故而未能清償」者，所會產生的反應及採取的作為不同
    ，更加證明被告於委請告訴人代為儲值時，即無還款給告訴
    人的意願。
　㈤依據被告及告訴人所述（偵1卷第34頁），被告於委請告訴人
    代為儲值時，雖然有留下姓名記載為「劉侊偉」及聯絡電話
    為「0000000000」的紙條給告訴人。但行為人因一時所需，
    在未詳加考量自己犯行日後將遭查獲的狀況下，仍以真實身
    分、聯絡資訊從事詐騙者，在社會上並非罕見。而依據告訴
    人（偵1卷第33頁）及被告所述（偵2卷第64頁），於本件案
    發當天凌晨1點多（即前述代為儲值7800元的事情發生之前
    ），被告已曾前往萊爾富超商請告訴人代為儲值2600元，之
    後於當日凌晨3點多，被告返回該超商清償2600元，並另再
    委請告訴人儲值前述7800元。又本件被告已經陳明，其是因
    為「所玩的遊戲有時間限制」、「玩賭博遊戲輸光錢，當下
    想要再玩」，才會於凌晨時分，先後2次委請告訴人代為儲
    值（偵2卷第64頁、本院卷第73頁），可知被告於案發當時
    ，乃是處於臨時需要用錢的狀況。故即使被告留下提供真實
    姓名（更遑論被告所留下的姓名資料，並非其本名）、聯絡
    電話給告訴人，也無從反證其必然無詐騙告訴人的行為，因
    此，無從以被告有留下前述紙條，而為有利於被告的認定。
四、綜上所述，本件事證明確，被告犯罪事實欄所載的犯罪行為
    ，已經足以認定，應依法予以論罪科刑。
肆、論罪科刑及上訴論斷的理由
一、本件被告的犯罪行為，是犯刑法第339 條第2 項的詐欺得利
    罪。
二、上訴論斷的理由：被告確實有本件詐欺得利犯行，已詳如前
    述，原審未能詳加審酌卷內事證，而對被告為無罪的判決，
    容有違誤。因此，檢察官以被告有前述詐欺得利犯行為由，
    認為原判決違誤而提起上訴，為有理由，故應由本院將原判
    決關於詐欺得利部分予以撤銷改判。
三、本院綜合考量以下事項，就被告上述犯行，判處主文欄所記
    載的刑度，並諭知如易科罰金的折算標準：
　㈠被告因玩賭博遊戲，在一時需要用錢的情形下，以前述方式
    向告訴人施用詐術，致告訴人遭詐騙而損失7800元。
　㈡被告於本案偵、審過程中，始終否認犯行，且至今仍未能與
    告訴人達成和解、對告訴人為合理賠償或獲得告訴人原諒等
    犯後態度。
　㈢被告於為本件犯行之前，曾犯詐欺、竊盜、違反保護令等案
    件，並分別於本案發生前、後經法院判處罪刑確定（但不成
    立累犯，參見臺灣高等法院被告前案紀錄表），足見其素行
    狀況不佳。
　㈣被告的學歷（智識程度）、工作、家庭生活及經濟狀況（參
    見被告於本院卷第74頁所為陳述），及其他刑法第57條各款
    所規定的事項。
四、沒收：被告因本件犯行所詐得之7800元利益，為屬於其所有
    的犯罪所得，且至今仍未返還告訴人，應依刑法第38條之1 
    第1 項前段、第3 項規定，予以宣告沒收，並於全部或一部
    不能沒收或不宜執行沒收時，追徵其價額。
伍、被告被訴涉犯行使偽造私文書罪嫌部分，經原審判決之後，
    因無人上訴而已確定，故此部分不屬於本院審判的範圍，併
    予說明。　　
據上論斷，應依刑事訴訟法第369 條第1 項前段、第364 條、第
299 條第1 項前段，判決如主文。
本案經檢察官李奇哲提起公訴，檢察官廖姵涵提起上訴，檢察官楊慶瑞到庭執行職務。　　　　　　　　　　　　
中　　華　　民　　國　　111 　年　　8 　　月　　30　　日
                  刑事第四庭    審判長法  官  黃建榮
                                      法  官  李嘉興
                                      法  官  陳君杰
以上正本證明與原本無異。
檢察官不得上訴。
被告如不服本判決應於收受本判決後20日內向本院提出上訴書狀
，其未敘述上訴理由者，並得於提起上訴後20日內向本院補提理
由書狀（均須按他造當事人之人數附繕本）「切勿逕送上級法院
」。
中　　華　　民　　國　　111 　年　　8 　　月　　30　　日
　　　　　　　　　　　　　　　　　　　書記官  吳璧娟　　
附錄本判決論罪科刑法條：
刑法第339條
意圖為自己或第三人不法之所有，以詐術使人將本人或第三人之
物交付者，處5年以下有期徒刑、拘役或科或併科50萬元以下罰
金。
以前項方法得財產上不法之利益或使第三人得之者，亦同。
前二項之未遂犯罰之。